臺灣高等法院民事判決　　　　　　　　　　 96年度再字第2號
再審　原告　淇展有限公司
法定代理人　乙○○
訴訟代理人　姚念林律師
複代　理人　曾允斌律師
送達代收人　張建鳴律師
　　　　　　莊振農律師
再審　被告　甲○○
訴訟代理人　林孜俞律師
上列當事人間排除侵害事件，再審原告對於中華民國95年8月29
日本院95年度智上字第12號確定判決提起再審，本院於96年7月
10日言詞辯論終結，判決如下：
    主      文
再審之訴駁回。
再審訴訟費用由再審原告負擔。
    事實及理由
一、按提起民事再審之訴，應於30日之不變期間內為之，又該期
    間自判決確定時起算，判決於送達前確定者，自送達時起算
    ，民事訴訟法第500條第1項、第2項定有明文 。又對於第二
    審判決於上訴期間內提起上訴者，其上訴因不合法而被以裁
    定駁回時，在該裁定確定前，尚無從斷定上訴為不合法。因
    之，應於駁回上訴之裁定確定時，始知悉原判決確定（司法
    院院解字第3007號解釋參照），故對於該原判決提起再審之
    訴者，其提起再審之訴之不變期間，應自駁回上訴之裁定確
    定時起算（最高法院67年台抗字第495號判例意旨參照） 。
    查本院民國 （下同）95年8月29日95年度智上字第12號判決
    ，經上訴第三審後，經最高法院於95年11月15日以不合法裁
    定駁回再審原告等之上訴，而告確定（下稱原確定判決），
    再審原告於95年11月30日收受該裁定正本之送達，有送達證
    書附卷可稽（最高法院卷第83頁），並經本院調取該事件全
    卷審閱無訛，再審原告於95年12月29日對原確定判決提起本
    件再審之訴，核與上開規定相符，合先敘明。
二、本件再審原告主張：
  (一)按台灣地區與大陸地區人民關係條例（下稱兩岸關係條例）
    第7條規定 ：「在大陸地區製作之文書，經行政院設立或指
    定之機構或委託之民間團體驗證者，推定為真正」，故大陸
    地區所製作之文書本身需經過行政院設立或指定之機構或委
    託之民間團體驗證者，該私文書方能依法推定為真正。惟觀
    再審被告所提出之財團法人海峽交流基金會 （下稱海基會）
    副本可知（本院前審卷第57、61、68頁），該認證書皆係針
    對大陸廣州市公證處之公證書（下稱系爭公證書，本院前審
    卷第58-60頁、第62-67頁、第69-71頁） 正本與副本為驗證
    ，非對再審被告提出之私文書即合同書、票據及貨物清單（
    下稱系爭私文書）本身為驗證，原確定判決竟直接認定系爭
    私文書具有形式上真正，顯與上開規定不符，適用法規顯有
    錯誤。
  (二)復按公證法第71條及第80條分別規定：「公證人於作成公證
    書時，應探求請求人之真意及事實真相，並向請求人說明其
    行為之法律上效果；對於請求公證之內容認有不明瞭、不完
    足或依當時情形顯失公平者，應向請求人發問或曉諭，使其
    敘明、補充或修正之」、「公證人作成公證書，應記載其所
    聽取之陳述與所見之狀況，及其他實際體驗之方法與結果」
    ，惟系爭公證書之內容僅記載複印件與原件相符，其公證過
    程未探求當事人之真意及事實真相，並記載所聽取之陳述與
    所見之狀況，及其他實際體驗之方法與結果，顯然不合於上
    開規定，其實質內容真實性與適法性顯有疑問。
  (三)再按公證法第101條規定 ：「公證人認證私文書，應使當事
    人當面於私文書簽名，或承認為其簽名，並於認證書內記明
    其事由 」 ，惟系爭公證書僅記載複印件與原件相符，未使
    當事人於私文書簽名，或承認為其簽名，並於認證書內記明
    其事由，故縱認系爭公證書形式為真正，其內容亦僅能證明
    正本與影本相符，無法證明正本上所蓋之印鑑確係本人所蓋
    而非盜蓋或偽刻，原確定判決竟認定與公證內容毫無關聯之
    正本上印鑑章為真正，顯然違反上開規定。
  (四)本件二審訴訟程序言詞辯論係於95年8月15日終結 ，然於該
    事實審言詞辯論終結前，台灣板橋地方法院檢察署檢察官已
    於95年7月24日作成起訴書 （下稱系爭起訴書），認定再審
    被告明知「SH」設計圖圖形著作為第三人高敏傑所自行創作
    ，在未經著作權人授權或同意下，基於侵害他人著作權之犯
    意，損害伊之著作權，系爭起訴書對於伊有利而得提供法院
    作為裁判之參考依據，惟伊係於95年8月16日收受知悉 ，故
    無法於言詞辯論終結前提出該項證物供法院審酌，該當民事
    訴訟法第496條第1項第13款之再審事由。
  (五)爰聲明：(1)原確定判決廢棄。(2)再審原告之上訴駁回。
三、再審被告則以：
  (一)按民事訴訟法第496條第1項規定：「有下列各款情形之一者
    ，得以再審之訴對於確定終局判決聲明不服。但當事人已依
    上訴主張其事由或知其事由而不為主張者，不在此限」，故
    當事人已於上訴主張其事由或知其事由不為主張者，不得提
    起再審之訴。本件再審原告以原確定判決適用法規顯有錯誤
    之再審理由，已於其前審第三審上訴理由中詳為主張，依據
    上開規定，自不得再以該事由提起再審之訴，其再審之訴不
    合法。
  (二)復按向海基會申請辦理大陸地區文書驗證須提出大陸地區公
    證書，此由海基會辦理兩岸文書查驗作業規定、兩岸公證書
    使用查證協議規定綦詳，原確定判決因而依據系爭公證書、
    海基會之驗證書認定系爭私文書形式上為真正，與公證法第
    71條、第80條、第101條及兩岸關係條例第7條規定尚無違誤
    。況原確定判決已於理由欄內詳載何以再審原告對經海基會
    驗證、大陸地區公證處公證之系爭私文書之質疑均不可採之
    理由，且亦參酌其他證據，據以認定伊先使用該圖樣等情。
    再審原告指摘原確定判決適用法規錯誤，實有誤解；況遍查
    兩岸文書查驗之相關規定，並無大陸地區辦理公證書須依我
    國公證法之規定，且再審原告亦未提出反證，僅空言指摘系
    爭公證書公證之真實性，且主張系爭公證書正本之印鑑章無
    法證明為本人所蓋而非盜蓋或偽刻，洵屬無據。
  (三)又按民事訴訟法第496條第1項第13款規定：「當事人發現未
    經斟酌之證物或得使用該證物者。但以如經斟酌可受較有利
    益之裁判者為限」，而法院裁判適用法規或解釋法律，係依
    職權為之，原無待當事人提出其他判決以為證據。再審原告
    提出另一判決，利用其法律上之見解而為有利於己之主張，
    不能謂係民事訴訟法第496條第1項第13款之新證物（最高法
    院64年台聲字第58號判例意旨參照）。系爭起訴書，僅為該
    承辦檢察官之法律上判斷，原確定判決依其職權適用法規，
    無待再審原告提出該起訴書，故系爭起訴書並非上開所謂之
    未經斟酌之證物。
  (四)又檢察官不起訴處分，無拘束民事訴訟之效力，又刑事判決
    所為事實之認定，於獨立民事訴訟之裁判時，本不受其拘束
    ，原審斟酌全辯論意旨及調查證據之結果，依自由心證，為
    與刑事判決相異之認定，不得謂為違法（最高法院41年台上
    字第1307號判例意旨參照）。則民事判決已不受刑事判決相
    異之認定，何況係未經法院判決之系爭起訴書，故縱令原確
    定判決對於該起訴書予以斟酌，仍可獨立認定事實予以裁判
    ，不受該起訴書之拘束，況該案嗣經法院判決無罪在案，因
    此再審原告雖提出系爭起訴書，亦不能受較有利益之裁判可
    言，再審原告主張此項再審理由，實屬無據。
  (五)並聲明：再審之訴駁回。
四、按適用法規顯有錯誤者，或當事人發現未經斟酌之證物或得
    使用該證物者，但以如經斟酌可受較有利益之裁判者為限，
    得以再審之訴對於確定終局判決聲明不服。但當事人已依上
    訴主張其事由或知其事由而不為主張者，不在此限，民事訴
    訟法第496條第1項但書、第1款、第13款分別定有明文 。所
    謂適用法規顯有錯誤，係指確定判決所適用之法規顯然不合
    於法律規定，或與司法院現尚有效及大法官會議之解釋，或
    本院尚有效之判例顯然違反者而言，故所謂適用法規顯有錯
    誤者，不包括漏未斟酌證據及認定事實錯誤之情形在內（最
    高法院60年台再字第170號 、63年台上字第88號判例意旨參
    照）。所謂當事人發現未經斟酌之證物，係指在前訴訟程序
    事實審言詞辯論終結前，不知有該證物存在，致未及提出，
    其後始知之者而言，尚須以該證物如經斟酌，當事人可受較
    有利益之裁判為要件，如該證物縱加斟酌，仍不能認為當事
    人可受較有利之裁判者，即難認再審之訴為有理由（最高法
    院82年度台上字第2582號、81年度台上字第2727號判決意旨
    參照）。
五、本件再審原告以前開理由對原確定判決提起再審之訴，經查
    ：
  (一)按適用法規顯有錯誤者，得以再審之訴對於確定終局判決聲
    明不服。但當事人已依上訴主張其事由或知其事由而不為主
    張者，不在此限，民事訴訟法第496條第1項定有明文。又該
    條但書之規定，係以當事人已依上訴主張其事由，則其事由
    已受上級法院審判，為訴訟經濟計，乃不許當事人復以再審
    之方法更為主張。故如其上訴係因不合法而被駁回者，因未
    受上級法院實體審判，自無不許其以相同事由提起再審之訴
    之理（最高法院92年度台上字第2153號判決意旨參照）。本
    件再審原告所提再審理由(一)、(二)、(三)，雖已於其前審第三審
    上訴理由中為主張（最高法院卷第17-23頁） ，惟最高法院
    審理後，係以再審原告未合法表明上訴理由，上訴不合法為
    由裁定駁回其上訴，並未為實體裁判，依據上開說明，自應
    許再審原告以相同事由提起再審之訴，先予敘明。
  (二)復按在大陸地區製作之文書，經行政院設立或指定之機構或
    委託之民間團體驗證者，推定為真正 ，兩岸關係條例第7條
    定有明文。海基會與海峽兩岸關係協會、中國公證員協會因
    而就兩岸公證書使用查證事宜，經協商達成協議並簽訂兩岸
    公證書使用查證協議，是海基會自得就大陸地區所作成公證
    書為驗證，且經海基會驗證證明之大陸地區文書，在有反證
    以前，仍須認該文書為真正（最高法院91年度台上字第2457
    號判決意旨參照）。本件再審被告提出經海基會驗證之大陸
    地區公證處就系爭私文書副本與正本相符所作成之公證書，
    依據上開說明，於有反證前，自應推定為真正。原確定判決
    認系爭私文書既經大陸公證處公證，並經海峽交流基金會認
    證，應推定形式為真正（原確定判決第6頁） ，於法並無違
    誤。再審原告主張海基會之驗證書皆係針對系爭公證書為驗
    證，非對再審被告提出之系爭私文書本身為驗證，違背上開
    規定 ，原確定判決有民事訴訟法第496條第1項第1款之再審
    事由云云，並無理由。
  (三)再按大陸地區公證書之作成自應依大陸地區所制定之中華人
    民共和國公證法之規定辦理，而依該法第11條第10款規定，
    根據自然人、法人或者其他組織的申請，公證機構辦理文書
    上的簽名、印鑒、日期，文書的副本、影印本與原本相符之
    公證事項，且依該法第13條第1款規定 ，公證機構不得為不
    真實、不合法的事項出具公證書 ，另依第32條第1項規定，
    公證書應當按照國務院司法行政部門規定的格式製作，由公
    證員簽名或者加蓋簽名章並加蓋公證機構印章，公證書自出
    具之日起生效。本件再審被告提出之系爭公證書係認證系爭
    私文書之副本與原本相符，且以規定格式製作並由公證員加
    蓋簽名章及公證機構印章，再審原告復未能舉證證明作成系
    爭公證之公證機構有為不真實之事項出具公證書，依據上開
    規定，自屬大陸地區所作成合法有效之公證書，與是否符合
    台灣地區公證法無涉。再審原告主張系爭公證書之內容僅記
    載複印件與原件相符，其公證過程未探求當事人之真意及事
    實真相，並記載所聽取之陳述與所見之狀況，及其他實際體
    驗之方法與結果，且未使當事人於私文書簽名，或承認為其
    簽名，並於認證書內記明其事由，違背公證法第71條、第80
    條及第101條規定 ，就原確定判決認定之事實主張有民事訴
    訟法第496條第1項第1款之再審事由云云 ，顯有誤會，且與
    適用法規顯有錯誤之要件不符。
  (四)又按當事人發現未經斟酌之證物或得使用該證物者，得以再
    審之訴對於確定終局判決聲明不服，但以如經斟酌可受較有
    利益之裁判者為限，民事訴訟法第496條第1項第13款定有明
    文。本件再審原告雖提出系爭起訴書為其有利之證據，然查
    ，檢察官之起訴處分，無拘束民事法院之效力；刑事判決所
    為事實之認定，於獨立民事訴訟之裁判時，本不受其拘束，
    原審斟酌全辯論意旨及調查證據之結果，依自由心證，為與
    刑事判決相異之認定，不得謂為違法（最高法院41年台上字
    第1307號判例意旨參照）。民事判決不受刑事判決拘束得為
    相異之認定，舉重以明輕，自可不受未經法院判決之系爭起
    訴書所拘束；況本件原確定判決對系爭起訴書所列之事實及
    證據已詳為斟酌，並遂一說明其法律上之判斷，因此再審原
    告提出系爭起訴書，如經斟酌，仍不足以動搖原確定判決之
    基礎，亦即不能受較有利益之裁判，再審原告主張此項再審
    理由，亦屬無據。
六、綜上，再審原告主張原確定判決適用法規顯有錯誤、其發現
    未經斟酌之證物，而依民事訴訟法第496條第1項第1款、第
    13款規定提起本件再審之訴，為無理由，應依民事訴訟法第
    505條、第449條第1項規定，以判決駁回之。
七、據上論結，本件再審之訴為無理由，爰判決如主文。
中　　華　　民　　國　　96　　年　　7 　　月　　24　　日
                    民事第十五庭
                        審判長法  官  林恩山
                              法  官  陳駿璧
                              法  官  黃國永
正本係照原本作成。
如不服本判決，應於收受送達後20日內向本院提出上訴書狀，其
未表明上訴理由者，應於提出上訴後20日內向本院補提理由書狀
（均須按他造當事人之人數附繕本）上訴時應提出委任律師或具
有律師資格之人之委任狀；委任有律師資格者，另應附具律師資
格證書及釋明委任人與受任人有民事訴訟法第466條之1第1項但
書或第2項（詳附註）所定關係之釋明文書影本。
中　　華　　民　　國　　96　　年　　7 　　月　　24　　日
　　　　　　　　　　　　　  　書記官  葉國乾
附註：
民事訴訟法第466條之1（第1項、第2項）：
對於第二審判決上訴，上訴人應委任律師為訴訟代理人。但上訴
人或其他法定代理人具有律師資格者，不在此限。
上訴人之配偶、三親等內之血親、二親等內之姻親，或上訴人為
法人、中央或地方機關時，其所屬專任人員具有律師資格並經法
院認為適當者，亦得為第三審訴訟代理人。
